【裁判字號】    94,保險上更(一),5
【裁判日期】    950905
【裁判案由】    給付保險金
【裁判全文】
臺灣高等法院民事判決             94年度保險上更(一)字第5號
上  訴  人  乙○○
訴訟代理人  陳倉富律師
被 上訴 人  富邦人壽保險股份有限公司
法定代理人  甲○○
訴訟代理人  張家聲律師
上列當事人間請求給付保險金事件，上訴人對於中華民國92年 1
月20日臺灣臺北地方法院91年度保險字第31號第一審判決提起上
訴，經判決後，由最高法院發回更審，本院於95年 8月22日言詞
辯論終結，判決如下：
    主      文
上訴駁回。
第二審訴訟費用由上訴人負擔。
    事實及理由
一、本件上訴人聲明求為判決：(一)原判決廢棄。(二)被上訴人應給
    付上訴人新台幣（下同） 200萬元及自起訴狀繕本送達之翌
    日即民國（下同）91年3月2日起至清償日止，按年息5%計算
    之利息。(三)願供擔保請准宣告假執行。
    被上訴人聲明求為判決：(一)上訴駁回。(二)如受不利判決，願
    預供臺北富邦商業銀行股份有限公司無記名可轉讓定期存單
    為擔保，請准宣告免為假執行。
二、上訴人起訴主張：伊於88年8月6日，以伊子蘇霖為被保險
    人，與上訴人簽訂Ｚ000000000之 1號人壽保險契約（下稱系
    爭保險契約），約定伊為受益人，嗣被保險人蘇霖於90年
    2月3日死亡，保險事故即已發生，伊於同年 3月13日檢具證
    明文件，請求上訴人給付保險金 200萬元，上訴人竟以伊於
    投保時未據實告知被保險人蘇霖罹患有「嬰兒腦性麻痺症
    」為由，拒絕理賠，並解除系爭保險契約。實則伊於投保時
    ，已將被保險人蘇霖罹患有腦性麻痺乙事，告知被上訴人
    公司之保險業務員林奇翰，至林奇翰為何於告知事項欄勾選
    「否」，伊無從理解，且被保險人蘇霖非因腦性麻痺而死
    亡，依保險法第64條第 1項後段之規定，被上訴人亦不得解
    除系爭保險契約，況被上訴人於90年 3月13日，即已知悉解
    除原因，其逾 1個月始為解除契約之意思表示，亦不合法等
    情，爰依系爭保險契約之約定，求為命上訴人給付 200萬元
    及法定遲延利息之判決。
    被上訴人則以：上訴人於訂立系爭保險契約時，未據實告知
    被保險人蘇霖罹患有腦性麻痺之事實，足以減少伊對於危
    險之估計，且蘇霖係因腦性麻痺導致中樞神經衰竭死亡，
    二者亦有因果關係；又上訴人縱曾將被保險人蘇霖罹患有
    腦性麻痺乙事，告知伊所屬外務員林奇翰，對伊亦不生告知
    效力，且上訴人知悉並同意林奇翰於要保書上為不實之記載
    ，仍係與林奇翰共同故意隱匿被保險人蘇霖罹患有腦性麻
    痺之事實；伊先後於90年 4月4日及同年月9日，始因取得羅
    東聖母醫院、及宜蘭醫院之病歷，而獲悉蘇霖之既往病症
    ，乃依保險法第64條第2項前段之規定，於90年4月12日致函
    上訴人解除系爭保險契約，並經上訴人於同年月15日收受，
    上訴人本於系爭保險契約，請求伊給付保險金，自屬無據等
    語，資為抗辯。
三、經查上訴人主張伊於88年8月6日，以伊子蘇霖為被保險人
    ，與上訴人簽訂系爭保險契約，約定伊為受益人，嗣被保險
    人蘇霖於90年2月3日死亡，伊於同年 3月13日檢具證明文
    件，請求上訴人給付保險金 200萬元，但被上訴人卻以伊於
    投保時未據實告蘇霖罹患有「嬰兒腦性麻痺」為由，解除
    系爭保險契約並拒絕理賠之事實，有人壽保險要保書、台灣
    宜蘭地方法院檢察署相驗屍體證明書及台北光武郵局第 601
    號存證信函足按（見原審卷22、29至32頁），且為被上訴人
    所不爭執，固堪信為真實。
四、惟按訂立契約時，要保人對於保險人之書面詢問，應據實說
    明，保險法第64條第 1項定有明文；又要保人故意隱匿，或
    因過失遺漏，或為不實之說明，足以變更或減少保險人對於
    危險之估計者，保險人得解除契約，其危險發生後亦同，但
    要保人證明危險之發生未基於其說明或未說明之事實時，不
    在此限，亦為同條第 2項所明定。此乃因保險契約為最大誠
    信契約，倘要保人對於保險人之書面詢問，有故意隱匿，或
    因過失遺漏，或為不實之說明，足以變更或減少保險人對於
    危險之估計之情事，要保人如主張保險人不得解除保險契約
    ，即應就保險事故與要保人所未告知或不實說明之事項並無
    關聯，且該事項已確定對保險事故之發生不具任何影響，保
    險人亦未因該未告知或不實說明之事項，而造成額外之負擔
    ，對價平衡並未遭破壞予以證明始可。亦即須就保險事故與
    要保人所未告知或不實說明之事項間之無關聯，證明其必然
    性；倘有其或然性，即不能謂有保險法第64條第 2項但書適
    用之餘地，保險人非不得解除保險契約（最高法院92年度台
    上字第1761號、88年度台上字第2212號判決參照）。本件被
    保險人蘇霖於保險期間內死亡，固已發生系爭保險契約所
    約定之保險事故，但查：
    (一)被保險人蘇霖罹患有「嬰兒腦性麻痺」，然上訴人投保
      時，對於要保書上有關「11.過去1年內，是否曾因有患有
      下列疾病，而接受醫師治療、診療或用藥？…(3)…腦性麻
      痺…」之書面詢問，卻勾選「否」，此有要保書之記載可
      稽（見本院卷24頁），亦為兩造所不爭執。雖上訴人主張
      伊於投保時，已將被保險人蘇霖罹患有腦性麻痺乙事，
      告知被上訴人公司之業務員林奇翰，而證人林奇翰亦在原
      審到場證述：「…要保書上相關資料勾選的部分是由我代
      為勾選，我有逐項問要保人，我是事先勾好再逐項詢問要
      保人…原告（指上訴人）說被保險人有小兒麻痺（按：應
      係腦性麻痺之誤），我之所以在要保書上告知事項第11條
      第 3款上勾『否』，是因為一般我們都先勾否，再由公司
      進行核保。後來我有把要保書給原告看，原告是說第11項
      的病應該都有，我反問原告如何知道這些病名，於是我就
      跟他說先勾否好了，之後再讓公司進行核保…」（見原審
      卷41頁）。惟查，保險法第64條第 1項既規定保險人以書
      面方式詢問，則判斷要保人是否據實說明，自應以其針對
      該書面詢問之記載為準。上訴人為要保人，依法對於保險
      人即被上訴人之書面詢問既負有應據實說明之義務，是縱
      令其係委由第三人，甚至係委由保險業務員代為說明，仍
      應據實說明，尚難執此解免其依法所應負之據實說明義務
      。故證人林奇翰所為之上開證詞，即令屬實，亦難據為有
      利於上訴人之認定。況查，檢察官曾於90年2月3日相驗蘇
      霖時，訊問上訴人死者蘇霖有無保險，據其回答：「
      有人壽險，但才保1年多，2年才能領保金」（見本院卷28
      頁），亦見上訴人明知其未據實說明蘇霖罹患有腦性麻
      痺，必於訂立保險契約經過 2年後，始得免除被被上訴人
      解除契約之危險。
    (二)被保險人蘇霖係因「中樞神經衰竭」致死，致死創傷則
      為「腦神經麻痺」，此有台灣宜蘭地方法院檢察署相驗屍
      體證明書及驗斷書、及該署90年3月5日宜檢守紀樂字第25
      98號函足按（見本院前審卷61頁及本院卷31至34頁）。且
      被保險人蘇霖係因腦病變窒息死亡，非因缺氧性窒息死
      亡等情，業據台灣宜蘭地方法院檢察署指派相驗死者蘇
      霖之檢驗員仲建國在本院更審前到場證述：「…（腦神經
      麻痺患者）因為經常性腦部缺血，有時候會造成心臟或機
      械性的窒息死亡，這是屬於病變性的死亡，這個小孩子（
      指被保險人蘇霖）當初我相驗時，整個顏面、結膜、嘴
      唇、指甲全部都是蒼白的，有缺氧現象，所以應該（是）
      腦病變的死亡。窒息有兩種，一種是腦病變性機械性的窒
      息，另一種（是）缺氧性的窒息，如果是噎死的話，應該
      顏面、指甲等都會發黑，所以我認定應該是腦病變的死亡
      」、「（我相驗當時蘇霖口中）沒有（異物），我還有
      將其口扳開，讓檢察官看，其食道及氣管都沒有異物，非
      常乾淨」、「不太可能（本來口中有阻塞物，經過其家屬
      拍打等而將異物全部清理乾淨），當時他父親只是說他用
      拍打的，應該沒有辦法全部清除，如果是窒息的話，會嘔
      吐吐出來，我有問家屬有沒有吐，結果家屬說都沒有吐出
      來」明確（見本院前審卷121、149頁）。復經本院在本次
      更審中函請台灣宜蘭地方法院檢察署查復：「蘇霖…因
      長期腦性麻痺影響到大腦皮質功能，進而產生全身性的呼
      吸、循環、自律神經、內分泌功能障礙而痙孿休克或猝死
      」，有台灣宜蘭地方法院檢察署95年2月7日宜檢東樂90相
      57字第1516號函可稽（見本院卷43、44頁）；另函請法務
      部法醫研究所亦查復：「…(四)綜合研判較支持重度殘障之
      多重障礙為死亡原因之導因即原死因。本案無解剖，若有
      噎食窒息似僅可能為疑似窒息，並為多重障礙之併發症包
      括中樞神經衰竭之病程」、「由腦神經麻痺之病程，縱使
      其併發症包括吞嚥困難仍為常見之病程…」，有法務部法
      醫研究所 (95) 醫鑑字第0927號法醫文書審查鑑定書足按
      （見本院卷77頁），俱足證明被保險人蘇霖之死亡，與
      其所罹患之腦性麻痺疾病間，具有因果關係至明。
    (三)雖經本院於更審前檢送相驗卷宗，囑託國立台灣大學醫學
      院附設醫院（下稱台大醫院）鑑定結果認為：「…根據所
      提供的資料顯示，蘇（霖）先生為多重障礙個案，因為
      食用麵線導致死亡，推測其可能的死亡原因為食物阻塞呼
      吸道，引起急性呼吸衰竭，使腦部缺氧而死亡」，有該院
      92 年10月13日 (92)校附醫秘字第9200211104號函可稽（
      見本院前審卷125、129頁）；復經檢送相驗卷宗、證人仲
      建國之訊問筆錄及蘇霖之病患基本資料，另行囑託行政
      院國軍退除役官兵輔導委員會台北榮民總醫院（下稱台北
      榮民總醫院）鑑定結果亦認為：「依貴院所提供之資料無
      法直接判定蘇霖之死因，但按一般醫學常識判斷，發病
      3 分鐘即告死亡之常見案例為：(一)心臟病突發心跳停止(二)
      呼吸道阻塞窒息。至於腦部的病變（例如大量腦出血）所
      產生之中樞神經衰竭，其過程所需時間通常超過數小時或
      數天，所以中樞神經衰竭並非該案例之直接死因」，有該
      院92年12月26日北總神字第0920014553號函足按（見本院
      前審卷152、156頁）。然查台大醫院及台北榮民總醫院均
      未經檢視蘇霖屍體，僅憑上訴人於檢察官訊問時所述：
      「上午10點多我餵他吃麵線，到11點多，我發現他不舒服
      就拿開水給他喝，他臉色突然發西又變白，不到 3分鐘就
      死了」云云（見本院卷26頁背面），而予以研判，既與直
      接相驗蘇霖之檢驗員仲建國所證述之情形不符，尚難據
      為有利於上訴人之認定。
    (四)綜上各節，上訴人對於被上訴人之書面詢問事項，故意隱
      匿被保險人蘇霖罹患有腦性麻痺之事實，而被保險人蘇
      霖嗣後又確係因腦性麻痺之病程而死亡，則上訴人未據
      實說明上開詢問事項，當然足以變更或減少保險人對於危
      險之估計。被上訴人自得依保險法第64第 2項前段之規定
      ，解除系爭保險契約。
五、末按上開保險人之解除契約權，自保險人知有解除之原因後
    ，經過1個月不行使而消滅，保險法第64條第3項前段固定有
    明文。惟所謂「知有解除之原因」，係指知悉要保人就書面
    詢問事項有故意隱匿、過失遺漏或為不實說明而言。經查，
    上訴人主張其於90年 3月13日，即檢附相驗屍體證明書向被
    上訴人申請理賠乙節，固為被上訴人所不爭執（見本院卷50
    頁）。然被上訴人依據相驗屍體證明書，僅能知悉被保險人
    蘇霖係因腦神經麻痺致死，但不足以知悉被保險人蘇霖
    於上訴人投保時即已罹患有上開疾病，而為上訴人所隱匿之
    事實。茲被上訴人抗辯伊及至90年 4月4日、及同年月9日，
    因向羅東聖母醫院、及宜蘭醫院調得被保險人蘇霖之病歷
    ，始知悉上訴人未據實說明，而有解除之原因，即於 1個月
    內之90年 4月12日，致函上訴人表示解除系爭保險契約，並
    經上訴人於同年月15日收受等情，業據其提出病歷資料、病
    歷摘要、及台北光武郵局第 601號存證信函及回執為證（見
    本院卷17至22、35、36頁），則系爭保險契約即已因被上訴
    人合法解除，而溯及失其效力。是上訴人仍本於系爭保險契
    約之約定，請求被上訴人給付系爭保險金 200萬元及法定遲
    延利息，即屬無據。
六、綜上所述，上訴人本於系爭保險契約之約定，請求被上訴人
    給付 200萬元及自起訴狀繕本送達之翌日即91年3月2日起至
    清償日止，按年息5%計算之利息，自屬不應准許。從而原審
    所為上訴人敗訴之判決，並無不合。上訴論旨仍執前詞指摘
    原判決不當，求予廢棄改判，為無理由，應予駁回。
七、至兩造其餘之攻擊或防禦方法及未經援用之證據，經本院斟
    酌後，認為均不足以影響本判決之結果，自無逐一詳予論駁
    之必要，併此敘明。
八、據上論結，本件上訴為無理由，依民事訴訟法第449條第1項
    、第78條，判決如主文。
中    華    民    國    95    年    9     月    5     日
                    民事第六庭
                        審判長法  官  林鄉誠
                              法  官  彭昭芬
                              法  官  梁玉芬
正本係照原本作成。
如不服本判決，應於收受送達後20日內向本院提出上訴書狀，其
未表明上訴理由者，應於提出上訴後20日內向本院補提理由書狀
（均須按他造當事人之人數附繕本）上訴時應提出委任律師或具
有律師資格之人之委任狀；委任有律師資格者，另應附具律師資
格證書及釋明委任人與受任人有民事訴訟法第 466條之1第1項但
書或第2項（詳附註）所定關係之釋明文書影本。
中    華    民    國    95    年    9     月    8     日
                              書記官  常淑慧
附註：
民事訴訟法第466條之1（第1項、第2項）：
對於第二審判決上訴，上訴人應委任律師為訴訟代理人。但上訴
人或其他法定代理人具有律師資格者，不在此限。
上訴人之配偶、三親等內之血親、二親等內之姻親，或上訴人為
法人、中央或地方機關時，其所屬專任人員具有律師資格並經法
院認為適當者，亦得為第三審訴訟代理人。


司法院資訊處製作；財團法人民間司法改革基金會備份。
